【裁判字號】    90,簡上,14
【裁判日期】    900620
【裁判案由】    給付工程款保留款
【裁判全文】
臺灣臺北地方法院民事判決  九十年度簡上字第一四號
    上  訴  人  純一營造廠有限公司
    法定代理人  乙○○
    訴訟代理人  林富村律師
    被  上訴人  基勁工程有限公司
                            設台北縣林口鄉○○○路○段六十八巷十二號五樓
    法定代理人  甲○○更名為.
                            住.
    訴訟代理人  丙○○      住.
                林小萍      住.
右當事人間請求給付工程款保留款事件，上訴人對於中華民國八十九年十月二十六日
本院台北簡易庭八十九年度北簡字第八九九○號第一審簡易判決提起上訴，本院判決
如左：
    主      文
上訴駁回。
第二審訴訟費用由上訴人負擔。
    事      實
甲、上訴人方面：
  一、聲明：
  （一）原判決廢棄。
  （二）駁回被上訴人在第一審之訴。
  二、陳述：除援用原審之陳述外，補陳：
  （一）原審為上訴人不利之判決，無非係以：被上訴人主張之事實已提出工程承攬
        合約書、請款單為證，上訴人雖抗辯被上訴人施工有瑕疵及遲延，主張扣款
        抵銷，然並未提出瑕疵及遲延之確切證明，所辯自難採信云云，為其論斷之
        依據。惟依被上訴人民國八十七年八月二十日（八七）勁外字第○八二○○
        ○號函之內容，足見被上訴人已自認該樁號Ｂ２施作有致建築物將來發生危
        險之瑕疵，上訴人自無庸舉證，又被上訴人於八十七年四月二十三日以勁工
        外字第○四二三○一號函，要求重新訂約，不予施工，延誤施工期限，致上
        訴人遭受損害，即被上訴人對於系爭工程一開始就要求加價，或不予施工或
        施工拖延，上訴人曾發函被上訴人要求迅速施工，惟被上訴人均置之不理。
  （二）按「乙方（即被上訴人）對分包工程，應按照甲方（即上訴人）提供之圖樣
        及說明書確實施工，不得偷工減料。‧‧‧如發現未按工程圖說施工，乙方
        無條件拆除重做，因而產生之任何損失概由乙方負責之」；「乙方包做本工
        程工作期間如發現品質不符合規範時甲方得要求乙方拆除重作或另派工處理
        該費用由乙方工程款中扣除」，為兩造訂立之分包工程合約書第四條、第二
        十條所分別明訂，而本件樁號Ｂ２之所以必須補強，係因被上訴人未按圖施
        工或偷工減料所致，被上訴人應即時補強或拆除重作，以符合上開合約約定
        ，毋庸上訴人指示，否則因而發生公共危險之刑責及民事損害賠償責任，均
        應由被上訴人負責。至於被上訴人違約，對樁頭不予處理，上訴人亦依合約
        第二十條約定另行派工處理，其費用當由被上訴人之工程款扣除，其延誤上
        訴人工期所致之損害亦應由被上訴人負責賠償，此亦有上訴人函覆被上訴人
        之八十七年九月二十八日純普迪字第五三○號可稽。
  （三）查被上訴人承攬上訴人迪化抽水站反循環基樁工程，係包工包料，且依實作
        數量結算，此由包作工程項目中有泥漿運棄、水電費、零星工料，且含道路
        清潔自明，從而既含工料及道路清潔在內，鋼板樁之打設、載運、清理、廢
        土運棄，自應由被上訴人負責，被上訴人主張上開費用不應由其負擔，自不
        足採。而被上訴人以八十七年四月二十八日勁工外字第○四二八○一號函，
        主張須增加十五萬元之第二次進場動員費用，惟依反循環樁施工計劃之約定
        ，共四十支分二期施作，第一期二十五支，第二期十五支，工程進度應每三
        工作日完成一支，足見本件反循環樁原已分二期施作，被上訴人請求第二次
        進場費用，即屬無據。查第二期應施作基樁十五支，本應每三天完成一支，
        被上訴人於八十七年四月九日起施作至同年六月十二日完工止計六十五天，
        共逾期二十天，本件工程總價新台幣（下同）二百八十六萬二千三百七十七
        元，依約定每逾一日完工，應按總價千分之三計算罰款，本件逾期罰款共十
        七萬一千七百四十二元，被上訴人未領之工程保留款僅十一萬六千一百七十
        一元（非被上訴人主張之三十九萬四千六百二十七元），已不足扣除，況尚
        有鋼板樁打設費、廢土清運等費用尚未扣除，上訴人自得主張抵銷，是被上
        訴人已無工程保留款可領取。
  （四）被上訴人於鈞院九十年三月十二日準備程序中已承認完工後才可申領工程保
        留款，亦自承於八十七年六月十二日提出請款單，且於八十七年六月十二日
        完工，此有被上訴人提出之基樁完工樁長計算明細表可稽，卻遲至八十九年
        七月十二日始起訴請求，依民法第一百二十七條第七款規定，被上訴人之承
        攬報酬請求權消滅時效已經完成。而被上訴人於八十七年六月十二日完工後
        並未處理樁頭，經上訴人於翌日即六月十三日以電話通知被上訴人未獲理會
        後，上訴人即自行於五日內處理樁頭完畢，被上訴人主張上訴人於接到八十
        七年八月二十日（八七）勁外字第○八二○○○號函後始自行打除樁頭，顯
        係謊言，蓋樁頭不予處理，後續工程即無法施工，豈有待被上訴人打除樁頭
        而停工之理？從而請求鈞院廢棄原審判決，駁回被上訴人在第一審之訴。
  三、證據：除援用原審之立證方法外，補提被上訴人八十七年四月二十八日勁工外
      字第○四二八○一號函影本、反循環樁施工計劃書影本、被上訴人基樁完工樁
      長計算明細表為證。
乙、被上訴人方面：
  一、聲明：駁回上訴。
  二、陳述：除援用原審之陳述外，補陳：
  （一）按本件工程樁頭打除之部分本包含於系爭工程之中，但因上訴人經被上訴人
        一再催促拒不付款，被上訴人始主張同時履行抗辯權，就後續之樁頭打除工
        程不予負責。而依兩造間之承攬契約約定，剩餘百分之十工程保留款於樁頭
        處理完成後支付（詳協力廠商分包工程合約書工程明細表特別約定欄第六款
        之記載），又本件工程之性質乃總體反循環基樁工程，係以最後工程項目即
        樁頭處理為完工之期限，查上訴人自承被上訴人曾於八十七年八月二十日以
        （八七）勁外字第○八二○○○號函通知上訴人，於上訴人未善意出面解決
        之前，被上訴人決定暫停後續樁頭劣質等之施作進行，上訴人訴訟代理人於
        鈞院審理中亦自承於接獲上開通知後即自行打除樁頭，是樁頭打除之時間當
        係在八十七年八月二十日以後，依民法第一百二十八條前段「消滅時效，自
        請求權可行使時起算」之規定，可知本件工程款之時效起算點應以樁頭處理
        完成後（即八十七年八月二十日以後）起算，而被上訴人於八十九年七月七
        日即已起訴，未逾民法第一百二十七條第七款規之兩年時效規定，是上訴人
        抗辯本件請求權之消滅時效業已完成云云，不足採信。
  （二）被上訴人承攬上訴人之迪化抽水站改建工程中之基樁工程，屬「包工不包料
        」之性質，此觀工程明細表包作工程總價欄言明「依實作數量結算」及包價
        工程項目表至明，舉凡物料之供應或未約明之工程項目皆屬上訴人自己之責
        任而與被上訴人無涉，是上訴人以鋼板樁打設、載運、清理、延遲費用、混
        凝土耗量、廢土運量等物料之供應及非屬被上訴人承攬事項之其他工程為由
        ，剋扣被上訴人之工程款，顯無理由。
  （三）本件承攬工程所須之工具皆為鑽機等載重機具，其運輸費用甚高，簽約時係
        以一次動復員之運費計算成本，又依包作工程項目中第二項載明「鑽機及器
        材運費、折舊費、維護費」係以每次為計算標準，今被上訴人依上訴人之指
        示於八十五年二月二十七日進場，後因可歸責於上訴人之事由通知被上訴人
        於同年四月二十一日撤場，事隔兩年之後，上訴人再於八十七年三月底通知
        被上訴人進場施工，則嗣後依上訴人指示第二次進場及撤場既可歸責於上訴
        人，其實際衍生之運輸費用十六萬九千零五十元自應由上訴人負擔。
  （四）末查上訴人受領被上訴人承作之工程，如其主張有瑕疵，自應負舉證責任，
        證明瑕疵為何？應如何修補？惟上訴人自始至終均未能舉證以實其說，僅泛
        言如有瑕疵即應補強或拆除重作以為拒付本件工程款之藉口，上訴人雖謂被
        上訴人於八十七年八月二十日（八七）勁外字第○八二○○○號函中所述「
        有關樁號Ｂ２施作必須計算補強至今未見貴公司任何指示，本公司在此特別
        申明，倘日後本件建築物因公共危險發生時，得由公司負完全之責」等語係
        自認樁號Ｂ２有瑕疵云云，然該函係表示若上訴人認為被上訴人施工有瑕疵
        則應計算補強並應指示如何改善，上訴人既已受領並繼續施作後續工程，足
        認並無其所抗辯之瑕疵存在，是其上訴並無理由，應予駁回。
  三、證據：除援用原審之立證方法外，補提協力廠商分包工程合約書工程明細表影
      本、包作工程項目表影本、運費計算表影本、第二次進場施工日誌各一份為證
      。
    理      由
一、本件被上訴人起訴主張：其承攬上訴人之迪化抽水站改建工程，工程業已完工，
    上訴人尚有工程保留款三十九萬四千六百二十七元迄未給付，業經被上訴人提出
    估驗單及請款單向上訴人請款，惟均未獲置理，爰依承攬契約之法律關係請求上
    訴人如數給付。上訴人則以：被上訴人之承攬報酬請求權已逾時效，上訴人得拒
    絕給付，而被上訴人施作Ｂ２樁時，未按圖施工而偷工減料，被上訴人本應依約
    補強或拆除重作，然因被上訴人置之不理，上訴人只得另行僱工處理，所生之費
    用自得由本件工程保留款中扣除，另被上訴人未領之工程保留款僅為十一萬六千
    一百七十一元，經扣除被上訴人工期延誤所應受之逾期罰款後，尚有不足，上訴
    人自得主張與本件工程保留款抵銷等語，資為抗辯。
二、本件被上訴人起訴主張其承攬上訴人之迪化抽水站改建工程之事實，業據被上訴
    人於原審提出協力廠商分包工程合約書為證，復為上訴人所不爭執，堪信被上訴
    人此部分主張為真實。惟被上訴人主張上訴人積欠其工程保留款三十九萬四千六
    百二十七元等情，則為上訴人所否認，並以被上訴人之承攬報酬請求權之消滅時
    效已經完成，且上訴人得就被上訴人未按圖施作所生之僱工費用，及被上訴人因
    延誤工期應受之罰款，據以扣除本件工程保留款或主張抵銷等語置辯。是本件應
    予審酌者乃：（一）被上訴人承攬報酬請求權之消滅時效是否已經完成？（二）
    上訴人得否以被上訴人未按圖施工致上訴人自行僱工所支出之費用，及被上訴人
    因延誤工期依約應受之罰款，就本件工程保留款加以扣除或主張抵銷？
三、按承攬人之報酬請求權，因二年間不行使而消滅，民法第一百二十七條第七款定
    有明文；次按消滅時效，自請求權可行使時起算，同法第一百二十八條亦有明定
    。本件被上訴人起訴請求上訴人給付者，為系爭迪化抽水站改建工程之工程保留
    款，此為兩造所不爭，依前開法條規定，本件工程保留款之承攬報酬請求權是否
    已逾二年之短期消滅時效期間，其起算點自應以被上訴人之該項工程保留款請求
    權「可行使時」為準。依兩造間之協力廠商分包工程合約書附表一工程明細表關
    於特別約定事項之記載，其第六點為「剩餘之百分之十工程款於樁頭處理完成後
    支付」，而本件樁頭鑽掘埋設完成後，最後尚須進行露出地面之樁頭打除處理工
    作等情，業據被上訴人訴訟代理人陳述在卷，亦為上訴人所不爭執，故系爭基樁
    工程應以最後之樁頭打除處理工程完成後，始符合「樁頭處理完成」之完工要件
    而得謂已「完工」，被上訴人亦於斯時始得請求上訴人給付本件工程保留款。經
    查，上訴人八十七年八月十三日純普迪字第五二五號函略謂：「貴公司（指被上
    訴人）承包本公司（指上訴人）迪化抽水站基樁工程，依合約規定貴公司應履行
    樁頭處理項目，經本公司‧‧‧屢次通知貴公司進場施工，均置之不理‧‧‧，
    本公司將自行派人施作‧‧‧」等語；被上訴人於八十七年八月二十日則以（八
    七）勁外字第○八二○號函答覆被上訴人：「‧‧‧於貴公司（指被上訴人）未
    善意出面解決之前，本公司（指上訴人）亦決定暫停後續樁頭劣質之施作‧‧‧
    」等語。依上開兩造往來之函文可知，於八十七年八月時，被上訴人因兩造間款
    項糾紛故未進行系爭樁頭之打除工作，而至少於八十七年八月十三日前，被上訴
    人亦尚未自行僱工打除樁頭。上訴人雖抗辯被上訴人自認於八十七年六月十二日
    即已完工請款，然斯時被上訴人之承攬報酬請求權並非當然處於可行使之狀態，
    是本件被上訴人之系爭工程保留款請求權消滅時效自應以八十七年八月十三日以
    後開始起算，被上訴人係於八十九年七月十二日提起本件訴訟，有卷附起訴狀上
    本院之收狀戳章可稽，是其起訴尚未逾二年之短期時效，從而被上訴人主張本件
    消滅時效尚未完成，自屬可採。上訴人雖抗辯其於被上訴人八十七年六月十二日
    完成基樁打設之翌日即以電話通知被上訴人處理樁頭，因未獲理會即自行於五日
    內處理樁頭完畢云云，惟其所辯不僅與其上開八十七年八月十三日致函被上訴人
    之內容不符，又未舉證以實其說，是其抗辯本件請求權消滅時效應自八十七年六
    月十二日起算，被上訴人起訴時消滅時效已經完成云云，自不足採信。
四、按當事人主張有利於己之事實者，就其事實有舉證之責任，民事訴訟法第二百七
    十七條前段定有明文。上訴人抗辯因被上訴人未按圖施工或偷工減料，致本件樁
    號Ｂ２因瑕疵而須補強，上訴人自得依兩造間分包工程合約第四條、第二十條之
    約定，自被上訴人之工程款中扣除相關費用等情，就此一有利於己之事實自應負
    舉證責任。上訴人雖謂被上訴人已於其八十七年八月二十日（八七）勁外字第○
    八二○○○號函中，「自認」該樁號Ｂ２之施作有致建築物將來發生危險之瑕疵
    ，故上訴人無庸舉證云云，惟被上訴人於上開函文中僅謂：「‧‧‧有關樁號Ｂ
    ２施作必須計算補強至今未見貴公司任何指示，本公司在此特別申明：倘日後本
    件建築物因公共危險發生時，得由貴公司負完全之責任」等語，係被上訴人對上
    訴人就樁號Ｂ２究有何瑕疵所為之詢問，並不足以作為該基樁有瑕疵之證明，更
    非被上訴人對工作物有瑕疵一節之「自認」，是上訴人辯稱被上訴人業已自認瑕
    疵事項，故其無庸舉證云云，自屬曲解，上訴人復未提出任何證據證明有何瑕疵
    、其所受損害及所謂自行僱工之費用為何，僅泛稱被上訴人未按圖施工或偷工減
    料，依合約上訴人自得扣除相關費用云云，自不足採信。上訴人另抗辯依系爭反
    循環樁施工計劃關於工程進度之約定，被上訴人應每三工作日完成一支基樁，第
    二期應施作十五支，故應於四十五日內完工，被上訴人於八十七年四月九日開始
    施作，至同年六月十二日完工止計六十五天，共逾期二十天。惟此情則為被上訴
    人所否認，並主張其係八十七年五月一日開始施作，至同年六月十二日完成十五
    支基樁，並未逾期，亦非如上訴人所言早於同年四月九日即已開始施作。查被上
    訴人就其上開主張，業已提出第二次進場施工日誌為證，依該施工日誌之記載，
    被上訴人係於八十七年五月一日製作鋼筋籠，同年五月四日完成Ａ２─１支基樁
    ，六月十二日完成最後Ｅ３─１支基樁，即令上訴人八十七年六月二十三日純普
    迪字五二四號函亦記載「‧‧‧八十七年五月四日設置第一支基樁後至八十七年
    六月十二日始完成十五支基樁‧‧‧」等語，上訴人復未就被上訴人於八十七年
    四月九日即已開始施作一節舉證，應認被上訴人主張其係八十七年五月一日開始
    施作，至同年六月十二日完成十五支基樁，並未逾期完工之事實，較為可採。從
    而上訴人抗辯其亦得以被上訴人逾期完工之罰款抵銷本件工程款云云，既未舉證
    證明被上訴人有何遲延之事實，自亦不足採信。
五、綜上所述，本件上訴人抗辯其得以被上訴人未按圖施工致其自行僱工所支出之費
    用，及被上訴人因延誤工期依約應受之罰款，就本件工程保留款加以扣除或抵銷
    云云，並無可取。從而，被上訴人本於兩造間承攬契約之法律關係，請求上訴人
    給付本件工程保留款三十九萬四千六百二十七元，及自起訴狀繕本送達上訴人翌
    日即八十九年七月二十六日起至清償日止，按年息百分之五計算之利息，為有理
    由。原審判命上訴人如數給付，於法並無不合；上訴意旨指摘原判決不當，求予
    廢棄改判，為無理由，應予駁回其上訴。又因本件為判決基礎之事證已臻明確，
    兩造其餘主張及舉證，核與判決結果不生影響，爰不另一一論述，附此敘明。
六、據上論結，本件上訴為無理由，依民事訴訟法第四百三十六條之一第三項、第四
    百四十九條第一項、第七十八條，判決如主文。
中      華      民      國    九十    年      六      月      二十      日
                                      民事第二庭審判長法  官  丁蓓蓓
                                                      法  官  吳青蓉
                                                      法  官  林庚棟
右為正本係照原本作成
不得上訴。
中      華      民      國    九十    年      六      月      二十      日
                                                      書記官  劉芳菊


司法院資訊處製作；財團法人民間司法改革基金會備份。
